臺灣高雄地方法院民事判決　　　　　　　96年度勞訴字第26號
原　　　告　乙○○
訴訟代理人　黃小舫律師
原　　　告　丙○○
　　　　　　　　　　　6號
兼法定代理　丁○○○
人
被　　　告　甲○○
上列當事人間請求職業災害補償金等事件，本院民國96年12月13
日言詞辯論終結，判決如下：
    主  文
原告之訴及其假執行之聲請均駁回。
訴訟費用由原告負擔。
    事實及理由
一、本件被告未於言詞辯論期日到場，經核無民事訴訟法第386
    條所列各款之情形，爰依原告之聲請，准由其一造辯論而為
    判決。
二、原告起訴主張：訴外人劉忠楠受僱於被告，擔任坐落高雄縣
    鳥松鄉○○○段重劃第139 及第141 之3 號土地上廠房廢鐵
    拆除工程之施工人員，薪資按日計算，每日薪資新台幣（下
    同）1,500 元。劉忠楠於民國95年12月10日16時30分許在上
    開廠房進行拆除工作時，因工程需要而爬上廠房屋頂，不慎
    自高處墜落至隔壁廠房（門牌號碼：高雄縣鳳山市鎮北北巷
    21之26號）地面，劉忠楠因此受有多處外傷、顱內出血，經
    緊急送醫急救，於同日下午5 時50分許不治死亡。劉忠楠因
    遭遇職業災害而死亡，被告係劉忠楠之雇主並未依勞工安全
    衛生法之規定於屋架上設置適當強度且寬度在30公分以上之
    踏板或裝設安全護網，且未提供安全帶、安全帽及其他必要
    防護器具，劉忠楠於工作中從高處墜落地面受傷身亡，原告
    丁○○○係劉忠楠之妻，原告乙○○及丙○○係劉忠楠之子
    女，爰依勞動基準法第59條第4 款之規定，請求被告負雇主
    責任給付原告5 個月平均工資之喪葬費、40個月平均工資之
    死亡補償，劉忠楠發生事故當日係假日，足見劉忠楠受僱於
    被告並無平日、假日之分，故劉忠楠受僱於被告平均工資為
    45,000元（計算式：1,500 ×30＝45,000），被告應給付喪
    葬費、死亡補償總計45個月之平均工資2,025, 000元（45,0
    00×45＝2,025,000） ，原告各得請求675,000 元（2,025,
    000 ÷3 ＝675,000） ；另依侵權行為損害賠償請求原告給
    付被告慰撫金各500,000 元。聲明：(一)被告應給付原告各1,
    175,000 元（675,000 ＋500,000 ＝1,175,000） ，及起訴
    狀繕本送達翌日起至清償日止按年息百分之5 計算之利息；
    (二)願供擔保請准宣告假執行。
三、被告於最後言詞辯論期日未到場，其於準備程序中以：伊係
    將系爭工廠拆除工程以1 萬元之價格發包交由劉忠楠承攬，
    伊並非劉忠楠之雇主，劉忠楠既承攬工廠拆除工程，工廠內
    之安全設備應由劉忠楠提供，被告無須負雇主責任；況且，
    劉忠楠係在系爭工廠以外之地方發生事故，被告並無過失等
    語為辯；並聲明：(一)原告之訴及假執行之聲請均駁回；(二)如
    受不利益判決，願供擔保請准宣告免為假執行。
四、兩造不爭執之事實：
(一)、劉忠楠於95年2 月10日12時許，在系爭工廠進行廢鐵拆除工
    作時，爬上屋頂修補開口，在等待其妻丁○○○拿取螺絲釘
    期間，走至隔壁廠房屋頂呼叫詢問其妻是否找到螺絲釘，不
    慎踏穿隔壁廠房屋頂採光浪板墜落地面死亡。
(二)、原告丁○○○係劉忠楠之妻，原告乙○○及丙○○係訴外人
    劉忠楠之子女。
五、兩造爭執事項：
(一)、被告與劉忠楠就系爭工廠拆除廢鐵之工作是係屬勞動契約或
    承攬契約？
(二)、被告是否有違反勞工安全衛生法？被告就劉忠楠死亡之結果
    有無過失而應負侵權行為損害賠償責任？
六、本院就兩造爭點分述如下：
(一)、被告與劉忠楠就系爭工廠拆除廢鐵之工作是成立勞動契約或
    承攬契約？
１、按勞動契約，謂約定勞雇關係之契約。又按勞工，謂受雇主
    僱用從事工作獲致工資者；雇主：謂僱用勞工之事業主、事
    業經營之負責人或代表是業主處理有關勞工事務之人。勞動
    基準法第2 條第1 款、第2 款、第6 款定有明文。勞動基準
    法所規定之勞動契約，係指當事人之一方，在從屬於他方之
    關係下，提供職業上之勞動力，而由他方給付報酬之契約。
    故勞動契約以具有從屬性為其特質。從屬性可分為人格上的
    從屬性與經濟上的從屬性，所謂人格從屬性係指勞工對於自
    己工作時間不能自行支配，且對於雇主工作上之指揮監督有
    服從之義務。所謂經濟上從屬性係指勞工完全被納入雇主經
    濟組織與生產結構之內，亦即勞工不是為自己之營業而勞動
    ，而是從屬於雇主，為雇主之目的而勞動。而承攬，係謂當
    事人約定，一方為他方完成一定之工作，他方俟工作完成，
    給付報酬之契約。前者，當事人之意思以勞務之給付為目的
    ；其受僱人於一定期間內，應依照雇主之指示，從事一定種
    類之工作，即受僱人有一定雇主；且受雇人對其雇主提供勞
    務，有繼續性及從屬性之關係。後者，當事人以勞務所完成
    之結果為目的；其承攬人只須於約定之時間完成一個或數個
    特定之工作，既無特定之雇主，與定作人間尤無從屬關係，
    其可同時與數位定作人成立數個不同之承攬契約。故二者並
    不相同。
２、原告主張劉忠楠係受被告僱用從事系爭工廠廢鐵拆除之工作
    ，惟被告否認之，並以前揭情詞置辯。經查：
(1)、證人戊○○結證稱：隔壁製冰廠找劉忠楠去拆除廢鐵，劉忠
    楠於95年12月8 日詢問伊是否要做拆除廢鐵的工作，每日薪
    資1,500 元，伊遂於95年12月10日與劉忠楠一起前往系爭工
    廠，當日現場有製冰廠的人在場並告訴伊等將廢鐵全部拆除
    ，但並未指示如何拆除，製冰廠的人將拆除的廢鐵變賣後拿
    工資給劉忠楠，劉忠楠再將工資1,500 元交予伊，拿到工資
    時大部分的廢鐵都已經拆除完畢，還有一小部份工程要修補
    等語（本院卷第23、24、25頁）。證人潘淵明亦證稱：事發
    前一天，劉忠楠請伊開吊車幫忙吊東西，雙方約定一個上午
    工資3,000 元，當日現場由劉忠楠指示伊工作內容，劉忠楠
    說工作完成後就會給付工資，並未提及老闆是誰等語（本院
    卷第130 、131 頁）。依證人戊○○、潘淵明證述內容可知
    ，系爭工廠之廢鐵拆除工作，雖有被告同居人及同居人弟弟
    人在場指示工作範圍，但另一工人戊○○、吊車司機潘淵明
    均係受僱於劉忠楠，劉忠楠並分別與渠等約定工資，關於拆
    除方式及人力分配，均非受被告同居人及同居人弟弟指揮，
    而係由劉忠楠支配，足見系爭工廠拆除廢鐵工作之現場係由
    劉忠楠主導，並非被告，則被告與劉忠楠之契約關係顯與勞
    動契約勞工對於雇主工作上之指揮監督有服從之義務之人格
    從屬性性質不符。再者證人戊○○、潘淵明領取工資均係由
    劉忠楠發給，倘被告係雇主，則戊○○等人亦均係同受僱於
    被告之人，自應向被告領取工資，豈會向劉忠楠領取。且工
    資發放時，大部分廢鐵均已拆除完畢，足見，被告於劉忠楠
    實施系爭工廠之廢鐵拆除工程完成後始給付報酬，即與承攬
    契約約定於承攬人完成工作後給付報酬之性質相符。則劉忠
    楠與被告所訂之系爭廠房廢鐵拆除契約，其性質應屬承攬契
    約，而非勞動契約，應可認定。
(2)、原告丁○○○陳稱：劉忠楠係受被告僱用，被告的工廠要還
    給地主必須回復原狀，於是希望找人承包，但是經劉忠楠詢
    問後，並無意願者，劉忠楠便提議再找1 個工人與被告同居
    人之弟洪清峰3 個人一起做，95年2 月10日約12時許，洪清
    峰便交予伊6,000 元，伊將3000元部分交給吊車司機，另外
    3,000 元交給劉忠楠，劉忠楠再拿1,500 元給戊○○。當時
    廢鐵已經拆除完，只剩屋頂上面還有1 個洞要補。被告當時
    並未提到必須等到工程完全做完才發放工資，且事前有提到
    如果當天無法完成工作隔天必須繼續做，劉忠楠平時仍有工
    作，且系爭工廠廢鐵拆除工作很危險，劉忠楠不可能承包等
    語（本院卷第28至30頁）。原告乙○○另主張，系爭工廠之
    廢鐵拆除工程，倘係由劉忠楠承攬，應該會連續施工，但施
    作當日隔天是星期一，根本不可能云云，證人戊○○雖證稱
    ：廢鐵拆除工程需要5 、6 天的工作時間（本院卷第25頁）
    。然依證人戊○○、潘淵明之證詞，劉忠楠就系爭工廠之廢
    鐵拆除工程並不具勞動契約之從屬性，已如前述。劉忠楠平
    日縱有工作，其經過評估後認為系爭工廠之廢鐵拆除工程不
    影響其平日工作且能於1 日內完成而承包，仍不無可能，原
    告主張劉忠楠係受被告僱用，尚無可採。
(3)、劉忠楠於95年2 月10日16時許，在系爭工廠從事廢鐵拆除工
    作時由高處不慎墜落而死亡，固為兩造所不爭執，然劉忠楠
    與被告間既屬承攬契約而非勞動基準法之勞動契約，被告即
    無須負勞動基準法之雇主責任。原告依勞動基準法第59條第
    1 項第4 款請求被告給付喪葬費及死亡補償，即無理由。
(二)、被告是否有違反勞工安全衛生法？被告就劉忠楠由高處墜落
    而死亡是否有過失而應負侵權行為損害賠償責任？
１、按勞工安全衛生法所稱勞工，謂受僱從事工作獲致工資者；
    所稱僱主，謂事業主或事業之經營負責人。又按雇主就有墜
    落之虞之作業場所，應有符合標準之必要安全衛生設備；雇
    主對於勞工就業場所之通道、地板、階梯或通風、採光、照
    明、保溫、防濕、休息、避難、急救、醫療及其他為保護勞
    工健康及安全設備應妥為規劃，並採取必要之措施。勞工安
    全衛生法第2 條第1 項、第2 項、第5 條第1 項第5 款、第
    2 項分別定有明文。
２、原告主張被告僱用劉忠楠至系爭工廠工作，並未依勞工安全
    衛生法之規定提供必要之安全設備，違反保護他人法令，致
    原告受有損害，惟被告否認之，並以：伊並非雇主，無須提
    供安全設備等語為辯。經查：系爭工廠之廢鐵拆除工程係由
    劉忠楠向被告承攬，劉忠楠並非受被告僱用，已如前述。是
    以，劉忠楠與被告均不符合勞工安全衛生法規定之勞工及雇
    主之要件，自無上開規定之適用，被告既非雇主，自毋庸依
    勞工安全衛生法之規定，就有墜落之虞之作業場所為必要之
    安全衛生設備，被告即無違反勞工安全衛生法規定之情形，
    原告主張被告違反保護他人之法律，顯屬無據。
３、劉忠楠係於95年12月10日在於屋頂修補開口時，因未攜帶自
    攻螺絲上屋頂作業，交代其妻即原告丁○○○返回工寮取材
    ，其後劉忠楠走至隔壁廠房（高雄縣鳳山市鎮北北巷21之26
    號）屋頂向左側約100 公尺處欲呼叫詢問原告丁○○○有無
    找到螺絲時，不慎踏穿隔壁廠房屋頂採光浪板而墜落至距屋
    頂約11公尺之地面死亡，此為兩造所不爭執，並經證人戊○○到庭證述明確（本院卷第25頁），且有行政院勞工委員會
    南區勞動檢查所96年6 月20日勞南檢製字第0961008743號函
    檢附重大災害檢查初步報告書1 份可憑（本院卷第61至93頁
    ）。上開勞動檢查至現場勘查後研判劉忠楠發生災害之直接
    原因係因於屋頂作業時踏穿透明浪板，導致墜落距地11公尺
    之地面，間接原因係於屋頂從事作業時，未於屋架上設置適
    當強度，且寬度在30公分以上之踏板或裝設安全護網，又未
    確實使用安全帶、安全帽及其他必要之防護器具。原告並未
    能舉證證明，劉忠楠走向隔壁廠房係受被告之指示致劉忠楠
    踏破隔壁廠房屋頂而落墜，且被告並非雇主而無須依勞工安
    全衛生法提供相關安全設備，亦如前述，即難謂被告就劉忠
    楠之死亡有何過失，原告爰引侵權行為損害賠償之法律關係
    請求精神慰撫金，即無可採。
七、綜上所述，劉忠楠既非受被告僱用，被告亦非勞動基準法及
    勞工安全衛生法所謂之雇主，且劉忠楠並非依被告指示走至
    隔壁廠房，則原告基於勞動基準法第59條第4 款、民法第18
    4 條請求被告各給付1,175,000 元及自起訴狀繕本送達翌日
    起至清償日止按年息百分之5 計算之利息，即屬無據，原告
    主張為無理由，應予駁回。原告之訴既經駁回，其假執行之
    聲請即失所附麗，應併予駁回。
八、據上論結，原告之訴為無理由，依民事訴訟法第385 條第1
    項、第78條，判決如主文。
中　　華　　民　　國　　96　　年　　12　　月　　27　　日
                  民事第三庭    審判長法  官  朱玲瑤
                                      法  官  黃宏欽
                                      法　官　陳宛榆
正本係照原本作成。
如不服本判決，應於送達後20日內，向本院提出上訴狀並表明上
訴理由，如於本判決宣示後送達前提起上訴者，應於判決送達後
10日內補提上訴理由書（須附繕本）。
中　　華　　民　　國　　96　　年　　12　　月　　27　　日
                                      書記官　林慧君
